【裁判字號】    90,訴,417
【裁判日期】    901129
【裁判案由】    拆屋還地等
【裁判全文】
臺灣士林地方法院民事判決  九十年度訴字第四一七號
    原      告  台北市政府消防局
    法定代理人  乙○○
    被      告  甲○○
右當事人間拆屋還地等事件，本院判決如左：
    主    文
被告應將坐落台北市○○區○○段二小段一０六地號上，門牌號碼台北市○○區○○
路一三六之一號建物（位置如附圖Ａ部分所示，面積七十七點三二平方公尺）拆除，
並將該建物所占用之土地及如附圖Ｂ部分所示土地（面積十四點四八平方公尺），回
復原狀返還予原告。
被告應給付原告新台幣拾肆萬玖仟肆佰壹拾肆元及自民國九十年四月二十一日起至
清償日止，按週年利率百分之五計算之利息，並自民國九十年四月一日起至返還上開
土地之日止，按月給付原告新台幣陸仟壹佰貳拾元。
本判決主文第一項關於拆除建物及返還土地之履行期間為陸個月。
訴訟費用由被告負擔。
本判決第一項於原告以新台幣壹佰貳拾柒萬元供擔保後，得假執行。
本判決第二項，其中新台幣拾肆萬玖仟肆佰壹拾肆元部分，於原告以新台幣壹拾壹
萬陸仟元供擔保後，得假執行；其餘部分，於每屆滿一個月，原告以新台幣貳仟零肆
拾元供擔保，就該月得請求之金額得假執行。
    事實及理由
一、原告主張：坐落台北市○○區○○段二小段一０六地號面積四千二百一十九點七
    一平方公尺土地為國有土地，原告為法定管理機關，而被告所有並使用之台北市
    北投區○○路一三六之一號建物，無權占有原告前開土地如附圖Ａ（建物部分）
    、Ｂ（庭院部分）所示，面積各為七十七點三二平方公尺及十四點四八平方公尺
    之土地，迭經原告催請拆除，均置之不理，原告爰依民法第七百六十七條規定，
    訴請被告將附圖Ａ所示系爭建物拆除，並將該建物所占用之土地及附圖Ｂ所示土
    地回復原狀返還原告。且被告占用如附圖Ａ、Ｂ所示土地，而消極減免其應支付
    使用該土地之代價，是被告既受有利益，致原告受有損害，則原告自得依民法第
    一百七十九條不當得利及民法第一百八十四條第一項前段規定，請求被告賠償原
    告所受相當於租金之損害或返還所得利益；是原告爰請求被告給付自八十四年四
    月一日起算迄至返還上開土地之日止，按年以被告無權占用系爭土地面積九十一
    點八平方公尺，乘以申報地價年息百分之五計算相當於租金之損害賠償或不當得
    利等語，並聲明：（一）被告應將坐落台北市○○區○○段二小段一０六地號上
    ，門牌號碼台北市○○區○○路一三六之一號建物（位置如附圖Ａ部分所示，面
    積七十七點三二平方公尺）拆除，並將該建物所占用之土地及如附圖Ｂ部分所示
    土地（面積十四點四八平方公尺），回復原狀返還予原告。（二）被告應給付原
    告三十四萬九千四百十四元，及自起訴狀繕本送達被告之翌日起至清償日止，按
    週年利率百分之五計算之利息；暨自民國九十年四月一日起至返還上開土地之日
    ，按月給付原告六千一百二十元。
二、被告則以：系爭建物為其所有使用，先前係因其父李克俊任職陽明山管理局及大
    同區公所，而受配住坐落前開土地上之門牌號碼台北市北投區○○○○○路一二
    二號宿舍，嗣經徵得任職機關同意而增建本案系爭建物使用，雖前開宿舍嗣後為
    大同區公所依強制執行收回，然執行時有將宿舍部分與本案系爭建物區隔，未將
    本案系爭建物拆除，是其顯有繼續使用之權源等語，資為抗辯，並聲明駁回原告
    之訴。
三、原告主張被告所有之台北市○○路一三六之一號之未辦保存登記建物，無權占有
    原告所有系爭台北市○○區○○段二小段一０六地號內如附圖所示Ａ、Ｂ部分面
    積各為七十七點三二平方公尺及十四點四八平方公尺土地之事實，業據其提出與
    所述相符土地登記謄本為證，且經本院勘驗現場屬實，製有勘驗筆錄在卷可稽，
    並經台北市中山地政事務所測量明確，有該所九十年八月三十一日以北市士地字
    第０六一五三九八００號函所附之土地複丈成果圖在卷足憑，被告就系爭建物為
    其所有使用並不爭執，然辯稱其有使用權源云云，惟查：被告就系爭建物曾經原
    告同意而建屋使用等情，未能舉證以實其說，且其所稱前大同區公所強制執行收
    回宿舍時，並未拆除本案系爭建物，足見其有使用權等情，亦屬誤解，蓋大同區
    公所係以與被告之父李克俊間公證之宿舍借用契約，聲請法院強制執行遷讓該宿
    舍，此有該公證書、宿舍借用契約影本在卷可憑，而本案系爭建物係前開宿舍範
    圍外之自行增建部分，故大同區公所自無從依前開公證之宿舍借用契約，而聲請
    執行遷讓非屬宿舍部分之本案系爭建物，且該執行事件，亦無確認被告就系爭建
    物所坐落之土地有使用權之效力，是被告所辯尚難憑採，原告之主張，自堪信為
    真正。
四、按所有人對於無權占有其所有物或侵奪其所有物者，得請求返還之；對於妨害其
    所有權者，得請求除去之，民法第七百六十七條前段、中段分別定有明文。系爭
    台北市○○區○○段二小段一０六地號土地為中華民國所有，且原告為管理機關
    ，而被告所有之系爭建物，占有系爭土地共九十一點八平方公尺，且均無合法使
    用系爭土地之正當權源，已如前述，從而原告基於民法第七百六十七條所有權之
    法律關係，訴請被告將系爭土地上如附圖編號Ａ所示之建物拆除，並將該建物所
    占用之土地與附圖編號Ｂ所示之土地回復原狀返還予原告，洵屬有據，應予准許
    。
五、查騰空、拆除系爭建物及返還系爭土地，因一時覓地搬遷不易，核其性質非長時
    間不能履行，爰斟酌實際情況，定履行期間為六個月，以資兼顧。
六、復按因故意或過失不法侵害他人之權利者，負損害賠償責任，民法第一百八十四
    條第一項前段規定甚明。又按無法律上之原因而受利益，致他人受損害者，應返
    還其利益，為民法第一百七十九條前段所明定。至其得請求返還之範圍，應以對
    方所受之利益為度，非以請求人所受損害若干為準，無權占有他人土地，可能獲
    致相當於租金之利益為社會通常之觀念，最高法院六十一年度台上字第一六九五
    號判例著有明文。本件被告無權占用系爭一０六地號土地共九十一點八平方公尺
    ，除獲有相當於租金之利益，並均侵害原告就系爭土地之所有權，則原告依前開
    不當得利、侵權行為之規定，於被告自八十五年四月一日占用系爭土地起至拆除
    系爭建物並將占用土地返還原告止，請求被告賠償或返還相當於租金之損害金或
    利益，即屬有據。至於相當於租金之損害金或利益之計算標準，應參酌土地法第
    一百零五條、第九十七條第一項之規定，予以計算較為客觀公允（最高法院八十
    一年度台上字第三三九號判例參照）。再按城市地方房屋之租金，以不超過土地
    及其建築物申報總價額年息百分之十為限，土地法第九十七條第一項定有明文；
    而所謂土地價額係指法定地價而言，則為土地法施行法第二十五條所明定。又土
    地所有權人依土地法所申報之地價為法定地價；公有土地以各該宗土地之公告地
    價為申報地價，免予申報。土地法第一百四十八條、平均地權條例施行細則第二
    十一條亦有明文。茲應審酌者，係原告請求之金額與被告使用土地是否為相當之
    對價，據本院勘驗現場，系爭土地之地目為「建」，系爭建物位於陽明山公車總
    站附近，鄰近房屋多為住家，附近並有郵局、消防隊，交通及生活機能均稱便利
    等情，有系爭土地登記謄本及本院勘驗筆錄在卷可憑，本院認原告主張使用土地
    之對價以公告地價總價額年息百分之五計算，尚屬相當。又查系爭土地八十四年
    七月、八十五年七月之公告地價均為每平方公尺一萬四千一百元；八十六年七月
    、八十七年七月、八十八年七月之公告地價均為每平方公尺一萬五千五百元；八
    十九年七月、九十年七月之公告地價為每平方公尺一萬六千元，有土地登記謄本
    及台北市公告地價資料附卷可稽，從而，原告請求被告給付三十四萬九千四百十
    四元元（計算式詳如附表，元以下四捨五入）及自起訴狀繕本送達翌日即九十年
    四月二十一日起至清償日止，按週年利率百分之五計算之利息，並請求被告自九
    十年四月一日起至返還系爭土地之日止，按月給付原告六千一百二十元（計算式
    詳如附表），為有理由，應予准許。
七、原告陳明願供擔保以代釋明聲請宣告假執行，核無不合，爰酌定相當擔保金額，
    准予宣告假執行。
八、訴訟費用負擔之依據：民事訴訟法第七十八條。
中      華      民      國    九十    年      十一    月    二十九    日
                                    臺灣士林地方法院民事第三庭
~B法      官  劉穎怡
右為正本係照原本作成。
如對本判決上訴須於判決送達後廿日內向本院提出上訴狀。
中      華      民      國    九十    年      十二    月        三    日
~B法院書記官  陳雪麗


司法院資訊處製作；財團法人民間司法改革基金會備份。
